【裁判字號】    96,訴,3995
【裁判日期】    970229
【裁判案由】    偽造文書等
【裁判全文】
臺灣高雄地方法院刑事判決              96年度訴字第3995號
公  訴  人  臺灣高雄地方法院檢察署檢察官
被      告  甲○○
上列被告因偽造文書等案件，經檢察官提起公訴（96年度偵字第
9534號），本院判決如下：
    主  文
甲○○連續行使偽造公文書，足以生損害於公眾及他人，處有期
徒刑壹年貳月，減為有期徒刑柒月。緩刑參年。未扣案如附表所
示偽造公文書上「高雄銀行三民分行櫃員收付章(8)」公印文共貳
枚，均沒收。
    事  實
一、甲○○係會計記帳代理人，乃從事會計業務之人員，於民國
    95年間，受黃耀峰所經營址設高雄市○○區○○街108 號1
    樓之永禾興服裝設計開發有限公司（下稱永禾興公司）之委
    任，為永禾興公司記帳及代為申報營業稅，為商業會計法上
    之依法受託代他人處理會計事務之人員，於95年5 月間，意
    圖為自己不法之利益，基於詐欺之犯意，利用辦理繳納永禾
    興公司95年度3 至4 月份營業稅款之機會，明知其當時經濟
    狀況不佳，仍於永禾興公司提供該次報稅資料予其計算該次
    應繳稅額後，甲○○隨即告知黃耀峰之配偶丙○○永禾興公
    司該次應繳營業稅為新台幣（下同）9 萬5825元，同時向丙
    ○○詐稱欲代為支付永禾興公司上開應繳之營業稅，依此抵
    付其先前積欠丙○○之借款10萬元，丙○○不疑有他，因此
    陷於錯誤遂應允之，甲○○依此詐得免除該筆債務之不法利
    益，詎甲○○並未向財政部高雄國稅局如實申報、繳納永禾
    興公司上開營業稅，為圖掩飾上開詐欺之事實，竟基於行使
    偽造公文書、偽造會計憑證之概括犯意，先於不詳時地委由
    不知情之刻印人員，偽刻「高雄銀行三民分行櫃員收付章(8)
    」公印1 枚後，進而持以偽造如附表編號1 屬於商業會計憑
    證之永禾興公司「財政部高雄市國稅局營業稅繳款書（所屬
    年月份：95年3 月至4 月）」原本1 份（起訴書誤載為影本
    ），將之交付予永禾興公司據以行使，使永禾興公司誤以為
    甲○○已代繳納該筆稅款，足生損害於財政部高雄市國稅局
    稅捐稽徵、高雄銀行三民分行代收稅款之正確性及永禾興公
    司。迨至同年6 月間，黃耀峰接獲法務部行政執行處通知永
    禾興公司95年3 至4 月份營業稅未繳納，黃耀峰乃再詢問甲
    ○○此事，甲○○為免東窗事發，復承前開行使偽造公文書
    、偽造會計憑證之犯意，再持前開偽刻之公印，偽造如附表
    編號2 所示亦屬於商業會計憑證之永禾興公司「財政部高雄
    市國稅局三民稽徵所營業稅違章核定稅額繳款書（所屬年月
    份：95年3 至4 月）」原本1 份（起訴書誤載為影本）後，
    將之交付予永禾興公司據以行使，亦足生損害於財政部高雄
    市國稅局稅捐稽徵、高雄銀行三民分行代收稅款之正確性及
    永禾興公司。嗣經黃耀峰進一步向財政部高雄市國稅局查證
    後而查悉上情。
二、案經高雄市政府警察局三民第二分局報告臺灣高雄地方法院
    檢察署檢察官偵查起訴。
    理  由
一、按被告以外之人於審判外之陳述，雖不符刑事訴訟法第159
    條之1 至之4 等4 條之規定，然若當事人於審判程序中同意
    作為證據，法院審酌該言詞陳述或書面陳述作成時之情況，
    認為適當者，亦得為證據；又當事人、代理人或辯護人於法
    院調查證據時，知有刑事訴訟法第159 條第1 項不得為證據
    之情形，而未於言詞辯論終結前聲明異議者，視為有前項之
    同意，同法第159 條之5 定有明文。此立法意旨在於傳聞證
    據未經當事人之反對詰問予以核實，原則上先予排除。惟若
    當事人已放棄反對詰問權，於審判程序中表明同意該等傳聞
    證據可作為證據；或於言詞辯論終結前未聲明異議，基於尊
    重當事人對傳聞證據之處分權，及證據資料愈豐富，愈有助
    於真實發見之理念，且強化言詞辯論主義，使訴訟程序得以
    順暢進行，上開傳聞證據亦均具有證據能力。查本件所援引
    之以下各項證據（詳後述），固有部分屬傳聞證據，然公訴
    人、被告均明知此情，且於本院言詞辯論終結前，均未聲明
    異議，又本院審酌該等證據作成時之狀況，並無違法取證或
    不宜作為證據之情形，且為證明本案被告犯罪所必要，應適
    宜為本案之證據，而均具證據能力。
二、上開事實業據被告甲○○於本院審理中坦承不諱，且核與被
    害人永禾興公司之負責人黃耀峰於警詢中之指訴及證人丙○
    ○於本院審理中證述之情節相符，此外，復有如附表編號1
    、2 所示偽造之繳款書收據聯2 紙、高雄銀行三民分行95年
    11 月22 日高銀民存密字第1859號函暨函附附件等在卷可稽
    ，足認被告之自白與事實相符，本件事證明確，被告行使偽
    造公文書及詐欺等事實，洵堪認定，應依法論科。
三、論罪科刑及沒收：
  (一)被告行為後，刑法部分條文業於94年2 月2 日修正公布，自
    95年7 月1 日施行，依修正後刑法第2 條第1 項規定，行為
    後法律有變更者，適用行為時之法律，但行為後之法律有利
    於行為人者，適用最有利於行為人之法律，茲比較新舊法如
    下：
  1.被告行為後，修正後之刑法已刪除第56條關於連續犯之規定
    。而本件被告先後多次行使偽造私公書之犯行，核係基於概
    括犯意反覆為之（詳下述），依修正前刑法第56條連續犯之
    規定，應論以一罪，並加重其刑；而修正後之刑法既已刪除
    連續犯之規定，則所犯各罪，應依數罪併罰之規定分論併罰
    。比較新舊法之規定，此部分以行為時之舊法較有利於被告
    。
  2.本件被告所犯行使偽造公文書、詐欺得利2 罪間具方法結果
    之牽連犯關係（詳後述），依修正前即行為時之規定，應從
    一重之行使偽造公文書罪處斷；惟若依修正後之刑法既已刪
    除牽連犯之規定，則所犯上述2 罪將依數罪併罰之規定分論
    併罰。比較新舊法之規定，修正後之規定並非較有利於被告
    ，依刑法第2 條第1 項，應適用行為時之法律，即適用修正
    前刑法第55條牽連犯之規定，從一重之行使偽造公文書罪處
    斷，較有利於被告。
  3.罰金刑部分：被告行為後，因刑法第33條第5 款業已修正施
    行；修正後刑法第33條第5 款規定「罰金：新臺幣1,000 元
    以上，以百元計算之。」，與修正前刑法第33條第5 款規定
    「罰金：1 元以上。」不同。比較新舊法結果，本案關於刑
    法第339 條第2 項法定刑罰金部分以舊法較有利於被告。
  4.經綜合全部罪刑而為比較結果，本件涉及新舊法比較適用者
    ，新法之規定非有利於被告，揆諸上揭說明，就涉及新舊法
    比較適用事項，應依刑法第2 條第1 項前段，一體適用修正
    前刑法之相關規定，合先敘明。
  (二)按營業稅繳款書雖係申報人自行填載用以繳納營業稅者，然
    收據聯經公庫收款蓋章後，係表示其已繳納稅捐，而以為繳
    納之憑證，其製作權人應屬公庫或代理公庫，而營業稅違章
    核定稅額繳款書則係由稅捐機關印製後通知納稅義務人繳納
    ，其製作權人應係公庫或代理公庫無疑，被告將偽刻之代理
    公庫即高雄銀行三民分行公印蓋用於上揭附表編號1 、2 所
    示之繳款書「收款公庫及經收人員蓋章欄」上，既係表示永
    禾興公司已繳納營業稅捐，並以此聯為繳納之憑證，則其所
    偽造者，均屬代理公庫所製作之收據公文書無疑（最高法院
    94年度台上字第6506號判決參照），是被告分別偽造如附表
    編號1 、2 屬會計憑證之繳款書2 紙並持以行使，足以生損
    害於高雄銀行三民分行、財政部高雄市國稅局及永禾興公司
    ，核其所為，均係犯刑法第216 條、第211 條行使偽造公文
    書罪。此外，被告藉詞代繳永禾興公司營業稅，詐得上開債
    務免除之利益，核係犯刑法第339 條第2 項之詐欺得利罪，
    公訴意旨認被告此部分之犯行係涉犯刑法第336 條第2 項之
    業務侵占罪，惟按刑法上所謂侵占罪，以被侵占之物先有法
    律或契約上之原因在其持有中者為限，否則不能成立侵占罪
    （最高法院52年台上字第1418號判例意旨參照），查永禾興
    公司並未交付95年3 至4 月份之應繳營業稅稅款予被告收執
    ，而係以被告之前積欠證人丙○○10萬元之債務相抵乙節，
    業據證人丙○○於本院審理中證述明確（見本院卷第60頁）
    ，顯見被告並未因業務上關係而持有被害人永禾興公司之物
    ，而係以前揭詐術詐得債務免除之不法利益，揆之上開判例
    意旨，被告所為與業務侵占之構成要件尚屬有間，是前開公
    訴意旨尚有未合，惟因基本社會事實同一，爰依法變更起訴
    法條。被告分別偽造如附表所示「高雄銀行三民分行櫃員收
    付章(8)」公印文之犯行，係屬偽造公文書之部分行為，偽刻
    「高雄銀行三民分行櫃員收付章(8)」公印之犯行則屬偽造公
    文書之階段行為，又偽造如附表所示公文書後，復持以行使
    ，其偽造之低度行為，應為行使之高度行為所吸收，均不另
    論罪。而被告所犯商業會計法第71條第3 款之偽造會計憑證
    行為與偽造公文書間，具有法規競合關係，應從一重論以偽
    造公文書罪。被告利用不知情之刻印店人員，偽刻上開公印
    ，為間接正犯。再被告先後行使如附表編號1 、2 所示偽造
    之繳款書收據聯等公文書之犯行，時間緊接，所犯構成要件
    相同，顯基於概括犯意為之，為連續犯，依修正前刑法第56
    條規定，以一罪論，並加重其刑。另被告連續行使偽造公文
    書遂行詐欺得利之犯行結果，故詐欺得利罪與連續行使偽造
    公文書罪2 罪間，有原因、結果之牽連關係，依修正前刑法
    第55條規定，應從一重論以連續行使偽造公文書罪。爰審酌
    被告身為專業會計記帳之從業人員，竟利用業務之便，以前
    揭不法手段詐取不法利益，復偽刻公印，行使偽造公文書，
    行為實非可取，惟念及其犯後於本院審理中已坦承犯行，詐
    欺得利之金額非甚鉅，且至今已歸還被害人10餘萬元，使被
    害人之損失減少，此有證人丙○○於本院審理中證詞附卷可
    考（見本院卷第61頁），又獲被害公司負責人黃耀峰當庭表
    示願意原諒被告，請求給予其自新機會等語（見本院卷第70
    頁），另被告除本件犯行外並無其他前科紀錄，此有臺灣高
    等法院被告前案紀錄表1 份在卷可按，素行尚佳等一切情狀
    ，量處如主文所示之刑，以資懲儆。又查本件被告犯罪時間
    均係在中華民國96年4 月24日以前，所犯之罪合於中華民國
    96年罪犯減刑條例第2 條第1 項第3 款所定減刑條件，應依
    法減輕其宣告刑2 分之1 。
  (三)再者，未扣案如附表編號1 、2 號所示之偽造繳款書收據聯
    2 紙固為被告供以本件犯罪所用之物，惟既已交付予永禾興
    公司據以行使，而由證人丙○○留存，即非屬被告所有之物
    ，爰均不予宣告沒收，然該等文件上偽造之「高雄銀行三民
    分行櫃員收付章(8)」公印文各1 枚，均係偽造之公印文，此
    業經本院認明如前，不問屬於犯人與否，仍依刑法第219 條
    規定宣告沒收。至偽造之「高雄銀行三民分行櫃員收付章(8)
    」公印1 枚屬體積小、不易保存之物，且案發迄今已相隔1
    年餘之久，衡情當業已滅失，又此公印並未經扣案，為免執
    行之困難，爰不予宣告沒收。
  (四)末按犯罪在刑法前開修正施行前，而於施行後裁判，則其緩
    刑之宣告，應適用修正後刑法第74條之規定（最高法院95年
    第8 次刑事庭會議決議參照），查被告未曾受有期徒刑以上
    刑之宣告，有前揭前案紀錄表及本院被告院內索引卡紀錄表
    各1 份在卷可考，且其於本院審理中已坦承犯行，堪認確有
    悔意，又獲得被害人之原諒，請求給予自新機會之情，已如
    前述，其因一時失慮誤蹈法網，經此科刑教訓，應能知所警
    惕而信無再犯之虞，本院認其所受刑之宣告以暫不執行為適
    當，爰依修正後刑法第74條第1 條第1 款規定併予宣告緩刑
    3 年，以啟自新。
據上論斷，應依刑事訴訟法第299 條第1 項前段、第300 條，刑
法第2 條第1 項前段、第216 條、第211 條、第219 條、第339
條第2 項、第74條第1 項第1 款，修正前刑法第56條、第55條，
刑法施行法第1 條之1 ，中華民國96年罪犯減刑條例第2 條第1
項第3 款、第7 條，判決如主文。
本案經檢察官乙○○到庭執行職務。
中    華    民    國    97    年    2     月    29    日
                  刑事第四庭  審判長法  官  陳  箐
                                    法  官  王參和
                                    法  官  鄭凱文
以上正本證明與原本無異。
如不服本判決應於收受本判決後10日內向本院提出上訴書狀，並
應敘述具體理由，如未敘述上訴理由者，應於上訴期間屆滿後20
日內補提理由書狀於本院（均須按他造當事人之人數附繕本）「
切勿逕送上級法院」。
                                    書記官  蕭家玲
中    華    民    國    97    年    2     月    29    日
附錄本案論罪法條：
刑法第216 條：
行使第210 條至第215 條之文書者，依偽造、變造文書或登載不
實事項或使登載不實事項之規定處斷。
刑法第211 條：
偽造、變造公文書，足以生損害於公眾或他人者，處1 年以上7
年以下有期徒刑。
刑法第339條
意圖為自己或第三人不法之所有，以詐術使人將本人或第三人之
物交付者，處5 年以下有期徒刑、拘役或科或併科1 千元以下罰
金。
以前項方法得財產上不法之利益或使第三人得之者，亦同。
前二項之未遂犯罰之。
附表：
┌──┬─────────────┬───────────────────┬────┐
│編號│偽  造  私  文  書  名  稱│偽  造  印  文                        │備   註 │
├──┼─────────────┼───────────────────┼────┤
│ １ │永禾興服裝設計開發有限公司│「收款公庫及經收人員蓋章」欄下「高雄銀│警卷第10│
│    │之「財政部高雄市國稅局營業│行三民分行櫃員收付章(8)」公印文1 枚    │頁      │
│    │稅繳款書（所屬年月份：95年│                                      │        │
│    │3 月至4 月）」收據聯      │                                      │        │
├──┼─────────────┼───────────────────┼────┤
│ ２ │永禾興服裝設計開發有限公司│「收款公庫及經收人員蓋章」欄下「高雄銀│警卷第9 │
│    │之「財政部高雄市國稅局三民│行三民分行櫃員收付章(8)」公印文1 枚    │頁      │
│    │稽徵所營業稅違章核定稅額繳│                                      │        │
│    │款書（所屬年月份：95年3 月│                                      │        │
│    │至4 月）」收據聯          │                                      │        │
├──┴─────────────┴───────────────────┼────┤
│共偽造：「高雄銀行三民分行櫃員收付章(8)」公印文2 枚                      │        │
└────────────────────────────────────┴────┘


司法院資訊處製作；財團法人民間司法改革基金會備份。
